臺灣桃園地方法院民事裁定
111年度消債更字第161號
聲  請  人  
即  債務人  李龢又  
上列當事人因消費者債務清理事件聲請更生，本院裁定如下：
    主  文
更生之聲請駁回。
聲請程序費用由聲請人負擔。
    理  由
一、按債務人不能清償債務或有不能清償之虞者，得依消費者債
    務清理條例所定更生或清算程序，清理其債務；債務人無擔
    保或無優先權之本金及利息債務總額未逾新臺幣（下同）1,
    200萬元者，於法院裁定開始清算程序或宣告破產前，得向
    法院聲請更生；法院開始更生程序之裁定，應載明其年、月
    、日、時，並即時發生效力，消費者債務清理條例（下稱消
    債條例）第3條、第42條第1項及第45條第1項分別定有明文
    。又按債務人對於金融機構負債務者，在聲請更生或清算前
    ，應向最大債權金融機構請求協商債務清償方案，或向其住
    、居所地之法院或鄉、鎮、市、區調解委員會聲請債務清理
    之調解；協商或調解成立者，債務人不得聲請更生或清算。
    但因不可歸責於己之事由，致履行有困難者，不在此限；第
    75條第2項規定，於前項但書情形準用之；消債條例施行前
    ，債務人依金融主管機關協調成立之中華民國銀行公會會員
    ，辦理消費金融案件無擔保債務協商機制與金融機構成立之
    協商，準用前2項之規定，同條例第151條第1項、第7至9項
    亦規定甚明。
二、聲請意旨略以：聲請人即債務人前積欠金融機構債務無法清
    償，曾參與銀行公會債務協商，並於民國95年間與當時最大
    債權銀行元大商業銀行股份有限公司（下稱元大銀行）達成
    協商方案，惟因當時任職之工作被迫離職，而無收入得以繼
    續履行協商方案，因而不得不毀諾。嗣聲請人於111年4月13
    日向法院聲請前置調解，並於111年5月12日經本院司法事務
    官開立調解不成立證明書，又聲請人主張其無擔保或無優先
    權之債務總額為793,478元，未逾1,200萬元，且未經法院裁
    定開始清算程序或宣告破產，爰聲請裁定准予更生等語。
三、經查：
  ㈠本條例所稱消費者，指5年內未從事營業活動或從事小規模營
    業活動之自然人；前項小規模營業指營業額平均每月20萬元
    以下者，消債條例第2條第1、2項定有明文。依聲請人之勞
    工保險被保險人投保資料、電子閘門查詢資料所示（更生卷
    第18、27頁；個資卷），可知聲請人於聲請更生前均投保在
    醫院、診所或民間企業，堪信其並無從事營業活動，自得依
    消債條例聲請更生，合先敘明。
  ㈡關於前置協商之要件：
　　⒈聲請人前因對金融機構積欠債務，95年間曾參與銀行公會
      債務協商，並與當時最大債權銀行元大銀行達成分120期
      、利率8％、每月還款18,476元之協商方案，但聲請人於97
      年4月即未依約履行因而毀諾等情，有聲請人財團法人金
      融聯合徵信中心信用報告書、元大銀行函等件附卷可稽（
      調解卷第15頁；更生卷第63頁），應可採信。是以，本院
      自應審究聲請人向本院聲請更生，是否有符合消債條例第
      151條第7項但書所列之不可歸責於己之事由，致履行有困
      難之情形，而聲請人毀諾是否具備不可歸責事由，則須綜
      合評判清償條件是否逾其收入扣除合理生活支出後之數額
      。
　　⒉聲請人陳稱其因當時任職之工作被迫離職，而無收入得以
      繼續履行協商方案，因而不得不毀諾等情。參酌聲請人勞
      工保險被保險人投保資料表（更生卷第172頁），聲請人
      於95年間任職於聯新國際醫院，投保薪資為40,100元，嗣
      於95年4月退保後，轉而接續投保於婦產科診所、婦幼醫
      院，惟投保金額最高僅21,900元，扣除每月償還18,476元
      後，每月僅餘3,424元可供生活，顯然聲請人如繼續履行
      協商方案，有可能會連維持基本生活都有一定之困難，足
      認聲請人有入不敷出，而無法繼續依前揭協商內容繼續履
      行之情形。故綜合上開說明，聲請人應係客觀上收入不足
      致不能履行原協商條件，之後亦無能力再要求回復協商條
      件，是聲請人主張因不可歸責於己之事由致履行顯有重大
      困難而毀諾等語，尚屬可採。
　　⒊綜上，聲請人前參與銀行公會債務協商機制，與最大債權
      銀行協商成立，其無法繼續履行既非可歸責於己之事由所
      致，其聲請更生亦無濫用消費者債務清理程序之情事，則
      其聲請即合乎協商前置之程序要件。是本院自得斟酌調解
      卷中所提出之資料及調查之證據，再綜合聲請人目前全部
      收支及財產狀況，評估是否已達不能維持最低生活條件，
      而有「不能清償債務或有不能清償之虞」之情形。
  ㈢關於聲請人之債務總額：聲請人雖陳報其無擔保或無優先權
    債務總額為793,478元（調解卷第10頁），然依債權人之陳
    報，遠東國際商業銀行股份有限公司債權額為157,370元（
    更生卷第58頁）；元大銀行債權額為530,032元（更生卷第6
    2、63頁）；國泰世華商業銀行股份有限公司債權額為219,5
    62元（更生卷第90、96頁）；中國信託商業銀行股份有限公
    司債權額為255,667元（更生卷第110頁）；合作金庫商業銀
    行股份有限公司債權額為100,477元（更生卷第124、128頁
    ）；富全國際資產管理股份有限公司債權額為256,258元（
    更生卷第134頁）；合作金庫資產管理股份有限公司債權額
    為248,486元（更生卷第138、144頁），總計上開金額為1,7
    67,852元，其中尚有安穩當鋪、勞動部勞工保險局（更生卷
    第54頁）尚未陳報債權暫不列計，故本院認應暫以1,767,85
    2元為其債務總額。
  ㈣關於聲請人之財產及收入：
    ⒈聲請人名下無財產，有財產及收入狀況說明書、全國財產
      稅總歸戶財產查詢清單等件在卷為憑（調解卷第8、15頁
      ）。
    ⒉聲請人非於調解不成立之日起20日內聲請更生，則其聲請
      前2年應自本件聲請更生之日即111年6月2日起算（約為10
      9年7月至111年6月）。聲請人主張其自109年7月至111年2
      月任職於寶來產後護理之家，總計收入為796,386元；自1
      11年3月至111年6月任職於豫萱護理之家，總計收入為133
      ,200元，有民事陳報狀、勞工保險被保險人投保資料表、
      109及110年度綜合所得稅扣繳憑單、存摺內頁影本等件在
      卷可參（更生卷第168、172、174至176、178至202頁）。
      然依上開扣繳憑單及投保資料表所示，聲請人於109年度
      平均每月所得應為56,311元（計算式：675,730元÷12個月
      ，元以下四捨五入）；110年度平均每月所得應為57,500
      元（計算式：690,000元÷12個月，元以下四捨五入）；11
      1年1月至2月則仍應以110年度平均每月所得57,500元計算
      ；111年3月聲請人投保於豫萱護理之家薪資為33,300元，
      則以上開金額計算聲請人於更生前2年期間之收入所得應
      以1,276,066元【計算式：（56,311元×6個月＝337,866元
      ）＋690,000元＋（57,500元×2個月＝115,000元）＋（33,300
      元×4個月＝133,200元）】，列計為當。
    ⒊聲請人目前仍任職於豫萱護理之家，因沒有輪班故月薪約3
      萬元（更生卷第161頁），惟本院認應以投保薪資33,300
      元列計其每月收入為適當。
  ㈤關於聲請人之必要支出：
　　⒈按債務人必要生活費用，以最近一年衛生福利部或直轄市
      政府所公告當地區每人每月最低生活費1.2倍定之；受扶
      養者之必要生活費用，準用第一項規定計算基準數額，並
      依債務人依法應負擔扶養義務之比例認定之；前二項情形
      ，債務人釋明更生期間無須負擔必要生活費用一部或全部
      者，於該範圍內，不受最低數額限制；債務人證明確有必
      要支出者，不受最高數額及應負擔比例之限制，消債條例
      第64條之2定有明文。次按，債務人聲請更生或清算時所
      提財產及收入狀況說明書，其表明每月必要支出之數額，
      與本條例第64條之2第1項、第2項規定之認定標準相符者
      ，毋庸記載原因、種類及提出證明文件，消債條例施行細
      則第21條之1第3項亦有明文。
　　⒉聲請人主張其每月必要支出為24,500元（個人生活費14,50
      0元、撫養父母各5,000元，共1萬元）。衡諸聲請人個人
      生活費部分，並未逾越桃園市111年度每人每月最低生活
      費1.2倍即18,337元之範圍，尚屬適當。
　　⒊父親扶養費部分，審酌其父親現年69歲（42年3月生，調解
      卷第19頁），名下有1輛汽車及1筆投資（個資卷），於10
      9及110年均無所得（個資卷），堪信其確實有受扶養之必
      要，本院衡以一般情形，受扶養人日常生活較為單純，其
      支出應較扶養人為低，爰依111年度桃園市每人每月最低
      生活費1.2倍之7成即12,836元為標準計算較為合理，再扣
      除聲請人父親每月所領取之國民年金4,896元（更生卷第5
      6頁），及三節與重陽禮金攤入各月之數額約667元（計算
      式：8,000元÷12個月，更生卷第52頁），又聲請人應與其
      手足共同負擔扶養費用，則聲請人每月應負擔之父親扶養
      費應為2,424元【計算式：（12,836元－4,896元－667元）÷
      3人，元以下四捨五入】，逾此範圍，則不予列計。
　　⒋母親扶養費部分，審酌其母親現年71歲（40年10月生，調
      解卷第19頁），名下財產房屋及土地為自住使用（個資卷
      ），109所得僅4萬餘元、110年所得僅3萬餘元（個資卷）
      ，堪信其確實有受扶養之必要，並依上開父親扶養費計算
      標準即12,836元計算，再扣除聲請人母親每月所領取之國
      民年金4,726元（更生卷第57頁），及三節與重陽禮金攤
      入各月之數額約667元（計算式：8,000元÷12個月，更生
      卷第52頁），又聲請人應與其手足共同負擔扶養費用，則
      聲請人每月應負擔之母親扶養費應為2,481元【計算式：
      （12,836元－4,726－667元）÷3人，元以下四捨五入】，逾
      此範圍，則不予列計。
　　⒌是以，聲請人每月個人必要支出應以14,500元列計；父親
      扶養費應以2,424元列計；母親扶養費應以2,481元列計，
      總計每月必要支出為19,405元（計算式：14,500元＋2,424
      元＋2,481元）。
  ㈥小結：
    聲請人以上開收入扣除必要支出後，其每月應有餘額13,895
    元（計算式為：33,300元－19,405元）可供清償債務，惟其
    無擔保或無優先權債務總額倘以其每月所餘13,895元清償債
    務，僅需約11年即得清償完畢（計算式：1,767,852元÷13,8
    95元÷12個月），且審酌聲請人現年約42歲（69年7月生，調
    解卷第19頁），距勞工強制退休年齡65歲尚有23年，即使加
    計利息，所須清償之時間亦不逾上開期間之2倍，且聲請人
    倘願意輪班（更生卷第161頁），其每月餘額應可更高，足
    認聲請人有清償前開債務之能力，核與消債條例第3條之規
    定不符，尚無藉助更生程序調整其與債權人間權利義務關係
    之必要，另倘聲請人有還款之誠意，理當誠實面對債務，主
    動積極與債權銀行重啟協商程序，謀求適當可行之清償方案
    。
四、綜上所述，本件客觀上難認聲請人有不能清償債務或有不能
    清償之虞等情事存在，揆諸首揭規定，聲請人本件更生之聲
    請，為無理由，應予駁回，爰裁定如主文。 
中　　華　　民　　國　　111 　年　　11　　月　　30　　日
                  民事第三庭    法　官　吳佩玲
上列正本證明與原本無異。
如不服本裁定應於送達後10日內向本院提出抗告狀，並應繳納抗
告費新臺幣1,000元。             
中　　華　　民　　國　　111 　年　　11　　月　　30　　日
                              書記官　龍明珠